【裁判字號】    96,訴,6357
【裁判日期】    971009
【裁判案由】    返還房屋等
【裁判全文】
臺灣臺北地方法院民事判決              96年度訴字第6357號
原      告  內政部
法定代理人  廖了以
訴訟代理人  李富祥律師
被      告  甲○○即戊○○○.
被      告  丙○○即戊○○○.
被      告  乙○○即戊○○○.
兼上列三人共同
訴訟代理人  丁○○即戊○○○.
                      住台北市○○區○○街86巷11號
上列當事人間請求返還房屋事件，本院於民國九十七年九月十一
日言詞辯論終結，判決如下：
    主  文
被告應自台北市○○區○○街86巷11號房屋（如附圖所示編號甲
1甲2、乙1至乙7及丙）遷出，並將房屋返還原告。
被告應自民國96年3月29日起至返還前開房屋之日止，按月給付
原告新臺幣壹萬伍仟貳佰貳拾伍元。
其中一被告於前項範圍內履行一部或全部之給付者，其餘被告免
為該一部或全部之給付。
訴訟費用由被告負擔。
本判決於原告以新台幣肆拾萬元為被告供擔保後，得為假執行。
    事  實
甲、原告方面：
一、聲明：如主文所示，並願供擔保請准宣告假執行。。
二、陳述：
（一）座落台北市○○區○○段六小段211、211-1、221-9地號
      、門牌號碼台北市○○區○○街86巷11號房屋（如附圖、
      下稱系爭房屋）為國有財產，原告為管理機關。原告依照
      行政院頒「國有宿舍及眷舍房地加強處理要點方案」（下
      稱處理方案）以及「中央各機關學校國有眷舍房地處理要
      點」之規定，辦理系爭房屋騰空標售作業，並依規定通知
      現住人（即被告之被繼承人戊○○○）配合辦理。嗣發現
      系爭房屋有增建情形，原告發函催告戊○○○簽具放棄地
      上增建物權利之切結書辦理回收事宜，惟其仍未配合，原
      告已依規定發函終止借貸關係，現戊○○○於訴訟中死亡
      ，其借貸目的應認已使用完畢，使用借貸契約因而消滅，
      配住人之子女無從繼承該使用借貸契約之權利，被告等人
      繼續使用系爭房屋，自屬無權占有，爰依據民法第470條
      、第767條、第181條等請求被告等人返還系爭房屋，及給
      付相當於租金之不當得利。
（二）系爭房屋係由國庫撥款興建並由原告與益五營造廠簽約建
      造，其建築執照及使用執照，起造人均記載為原告內政部
      之名義，系爭房屋所有權屬原告所有，被告主張有自費增
      建或修繕，係屬民法添附之問題，不能主張取得系爭房屋
      所有權。系爭房屋有增建部分，均無獨立出口，不能為獨
      立使用，應屬主建物之附屬物，而為主建物之一部，被告
      應將增建部分一併返還原告。
（三）被告既主張系爭房屋為其自資興建，又主張占有「他人」
      所有之不動產，因時效取得所有權，前後矛盾。被告之父
      親焦如橋曾於73年8月3日具函請求暫緩標售系爭房屋，並
      表明系爭房屋為原告建造配住予焦如橋居住之宿舍，請求
      准許至焦如橋夫婦死亡後再行依法收回標售。顯然焦如橋
      係以宿舍配住之意思（使用借貸）而使用系爭房屋，並非
      所有之意思，本件即不生被告抗辯所稱時效取得所有權之
      問題。直於店錶申請人為焦如橋名義，其係電力公司與焦
      如橋間達成供電及繳納電費之契約關係的證明，不得作為
      系爭房屋之產權證明。
（四）被告逾期不遷讓，無權占用房屋，且受有相當於租金之不
      當得利，致所有權人受損害，依不當得利及不真正連帶債
      務請求被告給付相當於每月租金額計算之損害金。參酌土
      地法第97條規定，以系爭房屋座落基地面積及房屋申報總
      價作為相當於租金之計算標準，按月給付以房屋課稅現值
      及土地申報地價總價年息百分之五計算之金額，計算方式
      如下（（即：房屋核定價格1,080,922元＋座落基地價值
      2,573,154元（申報地價45,900X56.06平方公尺）＝
      3,654,076元））X5％X1/12＝15,225元。
三、證據：提出國有公用房屋清查表、國有公用房屋使用現況略
    圖、建築執照、使用執照及土地登記謄本、通知函、行政院
    人事行政局92年8月11日局授住字第0920306909號函、台北
    市稅捐稽徵處中正分處函、工程合約、國有宿舍及眷舍房地
    加強處理要點方案、中央各機關學校國有眷舍房地處理要點
    、不動產估價報告書等為證。
乙、被告方面：
一、聲明：原告之訴駁回，訴訟費用由原告負擔。
二、陳述：
（一）系爭房屋是先父焦如橋自內政部榮退後，於55年自費僱請
      沈祖海建築師事務所設計，並自資聘請益五營造廠於58年
      起建、59年完工並入住。不動產物權應經登記始生效力，
      內政部自59年迄今並無登記產權歸其所有，對此房屋並無
      法律權益。且依民法第769條規定，被告四人自59年入住
      至今，依法有權可登記為所有人。又系爭房屋電錶申請人
      為先父焦如橋，且被告丁○○擁有私人土地23平方公尺，
      依複丈圖「丙」處由圍牆自內延生，與複丈圖位置「乙4
      」「乙5」重疊，內政部並無任何地權。
（二）被告丁○○於本院履勘時在場陳述：當時房子起造人是內
      政部，但是錢是被告出的，房子也有部分是被告蓋的，裡
      面還有一塊土地所有權是屬於被告丁○○的。目前房子是
      被告丁○○在使用，被告甲○○人在美國，常往來台美之
      間戶口還在裡面，被告丙○○、乙○○的戶口已經遷出。
      被告四人均有使用系爭建物，附圖一樓乙1原為戊○○○
      使用，現在是甲○○返台時居住使用，附圖二樓乙7是丙○○、甲○○使用，二樓甲2部分是乙○○在使用。
（三）被告丙○○到庭辯稱：我是住在系爭房屋裡面，目前設籍
      廈門街135巷1-1號五樓。
三、證據：提出221-9地號之土地所有權狀影本、電費單等為證
    。
丙、本院依職權會兩造及地政人員至現場履勘，並繪製有土地複
    丈成果圖、勘驗筆錄及附圖在卷可稽。
    理  由
壹、程序方面：
一、按，民事訴訟法第255條第1項規定「訴狀送達後，原告不得
    將原訴變更或追加他訴。但有下列各款情形之一者，不在此
    限：... 二、請求之基礎事實同一者。三、擴張或減縮應受
    判決事項之聲明者... 」。又，當事人喪失訴訟能力者，訴
    訟程序在取得訴訟能力之本人承受其訴訟以前當然停止；他
    造當事人，亦得聲明承受訴訟；聲明承受訴訟，應提出書狀
    於受訴法院，由法院送達於他造；同法第170條、第175條第
    2 項、第176條分別定有明文。
二、原告於96年3月16日起訴時，其訴之聲明第一項原為「請求
    被告戊○○○應自台北市○○區○○街86巷11號房屋遷出，
    並將房屋返還原告，請應自訴狀送達之翌日起至返還房屋之
    日止按月給付新臺幣（下同）11,224元。」，其請求之原因
    事實為「原告於95年4月13日發函被告戊○○○，終止其有
    關房屋配住宿舍之借用契約，並告知應自95年6月30日起放
    棄地上增建權利，惟被告拒不配合，屢經催討不獲置理，故
    請求如聲明所示。」，惟被告戊○○○於訴訟繫屬中之96年
    8月27日死亡，原告遂於97年2月13日具狀聲明由戊○○○之
    繼承人等（即本件被告四人）承受訴訟，並經實地測量履勘
    後，被告丁○○表示系爭房屋現由被告等四人占有使用，嗣
    後原告具狀追加被告、並將聲明變更及擴張為「被告丁○○
    、被告甲○○、被告丙○○、被告乙○○應自系爭房地遷出
    ，並自起訴狀繕本送達翌日起至返還房屋之日止按月給付原
    告15,225元。其中一被告於前項給付範圍內履行一部或全部
    之給付者，其餘被告免為該一部或全部之給付。」，並陳明
    被告等人因該繼續占用之事實，故請求相當於租金之不當得
    利損害賠償。審酌該二聲明請求之基礎事實同一，且被告均
    親自或委任代理人到庭陳述意見並主張權益，原告亦於97年
    6月4日因法定代理人變更，具狀承受訴訟，故本件兩造有關
    承受訴訟以及原告變更聲明部分，應予准許，合先敘明。
貳、實體方面：
一、原告起訴主張：
    座落於台北市○○區○○街86巷11號之房屋（下稱系爭房屋
    ），係由國庫撥款興建，並由原告與益五營造廠簽約建造，
    其建築執照及使用執照，起造人均記載為原告內政部。原告
    依照行政院頒「國有宿舍及眷舍房地加強處理要點方案」以
    及「中央各機關學校國有眷舍房地處理要點」之規定，辦理
    系爭房屋騰空標售作業，並依規定通知當時之現住人（即戊○○○）配合辦理。嗣發現系爭房屋有增建情形，原告發函
    催告戊○○○簽具放棄地上增建物權利之切結書，俾辦理回
    收事宜，惟其仍未配合，原告已依規定發函終止借貸關係。
    嗣後戊○○○於本件訴訟中死亡，其借貸目的應認已完成，
    使用借貸契約因而消滅，被告等人雖為配住人之子女，然無
    從繼承該使用借貸契約之權利，爰依據民法第470條、第767
    條、第179條、第181條等規定請求被告等人返還系爭房屋，
    及自起訴狀起至遷讓房屋之日止，按月給付相當於租金之不
    當得利15,225元。
二、被告則以：
    系爭房屋是被告之先父焦如橋於內政部榮退後，於55年自費
    聘請益五營造廠於58年起建、59年完工並入住，內政部自59
    年迄今並無登記產權歸其所有，對此房屋並無法律權益。且
    依民法第769條規定，被告四人自59年入住至今，依法有權
    可登記為所有人。系爭房屋電錶申請人為先父焦如橋，且被
    告丁○○擁有私人土地23平方公尺，依複丈圖「丙」處由圍
    牆自內延生，與複丈圖位置「乙4」「乙5」重疊，足見內政
    部並無任何地權，被告之父親是內政部簡任秘書榮退，內政
    部應負起照顧責任等語，資為答辯。
三、得心證之理由：
（一）兩造對於系爭房屋現正由被告等四人占用之事實，既不爭
      執，則本件應審究者厥為：
    1.被告有無占有系爭房屋之正當權源？
    2.若無，則原告無法使用系爭房屋而受有相當租金損害額為
      若干？茲分別論述如下：
（二）被告有無占有系爭房屋之正當權源？
    1.系爭房屋係國庫撥款興建，並由原告與益五營造廠簽約建
      造，其建築執照及使用執照，起造人均記載為原告內政部
      之名義，此有原告提出且被告不爭執其真正之國有公用房
      屋清查表、國有公用房屋使用現況略圖、建築執照、使用
      執照、工程合約及土地登記謄本附卷可稽，系爭房屋所有
      權屬原告所有，當屬無疑。被告雖抗辯有自費增建或修繕
      云云，然查：系爭房屋雖有增建部分（如附圖乙1至7），
      然均無獨立出口，不能為獨立使用，係屬主建物之附屬物
      ，而為主建物之一部，此亦經本院職權前往勘驗系爭房屋
      現況、並繪製有現場圖在卷可查，該部分係屬民法上之添
      附效果，被告據此主張取得系爭房屋所有權，即無理由。
    2.被告又辯稱：被告四人自59年入住至今，依法有權可登記
      為所有人云云。惟查：被告既主張系爭房屋為其「自資」
      興建，又主張占有「他人」所有之不動產、因民法時效規
      定取得所有權云云，顯然前後之主張相互矛盾，且與法律
      規定不符。而被告之父親焦如橋曾於73年8月3日具函向原
      告請求暫緩標售系爭房屋，並表明「系爭房屋為原告建造
      配住予焦如橋居住之宿舍，請求准許至焦如橋夫婦死亡後
      再行依法收回標售」，有原告提出（原證九）內政部73
      台內總字第252901號所附焦如橋陳情書、原告處理公函等
      附卷可稽，足見焦如橋係以宿舍配住之意思而使用系爭房
      屋，並非以所有之意思占用，自無所謂時效取得所有權之
      情形。被告抗辯，自不足採。又按，因任職機關獲准配住
      宿舍，其性質為使用借貸，目的在於使任職者安心盡其職
      責，倘借用人喪失其所屬機關之任職關係，當然應認依借
      貸之目的，已使用完畢，配住機關自得請求返還，原配住
      人已死亡，喪失其與所屬機關之任職關係，使用借貸契約
      因而消滅，此與一般使用借貸契約，借用人死亡時，貸與
      人僅得終止契約之情形尚有不同，最高法院91年度台上字
      第1926號判例參照。又，借用人應於契約所定期限屆滿時
      ，返還借用物；未定期限者，應於依借貸之目的使用完畢
      時返還之，民法第470條亦定有明文。兩造對於系爭房屋
      係屬職務宿舍之事實既不爭執，原告已於95年10月16日發
      函對被告之被繼承人戊○○○終止使用借貸契約，戊○○○復於本件訴訟中死亡，其使用借貸關係因而消滅，被告
      即無占有系爭房屋之正當權源，而被告至今仍未返還該屋
      予原告，自屬無權占有。
    3.被告復辯稱：系爭房屋電錶申請人為先父焦如橋，又被告
      丁○○擁有私人土地23平方公尺等，原告應無所有權云云
      。經查：系爭房屋配置之電錶申請人縱使為焦如橋之名義
      ，衡情僅能證明電力公司與焦如橋間，有簽訂供電及繳納
      電費之契約，自不足以作為系爭房屋所有權歸屬之證明。
      至被告丁○○雖抗辯其擁有地號221- 9土地之所有權等情
      ，然查：被告丁○○取得該土地所有權之日期為96年11月
      16日，顯然係於本訴訟進行中始行取得，且系爭房屋僅有
      庭院中「部分」之圍牆座落其土地上（見附圖丙部分），
      顯然被告丁○○於購買系爭土地時，應早已知曉其上之圍
      牆座落情況，該圍牆既係附著於系爭房屋上，並無單獨使
      用之可能，亦無獨立所有權，被告並未擁有系爭房屋主建
      物及附屬建物座落之土地所有權，僅以事後取得緊鄰系爭
      房屋之部分土地，而據此主張其有系爭房屋之所有權，亦
      無理由，自不足採。原告依據民法第470條、第767條規定
      請求被告自房屋遷出並交還房屋，自有所據，應予准許。
（三）原告無法使用系爭房屋而受有相當租金之損害額為若干？
    1.按，依不當得利之法則請求返還不當得利，以無法律上之
      原因而受利益，致他人受有損害為其要件，故其得請求返
      還之範圍，應以對方所受之利益為度，非以請求人所受損
      害若干為準，無權占有他人土地，可能獲得相當於租金之
      利益，為社會通常之觀念，最高法院61年台上字第1695號
      判例意旨可資參照。承前所述，被告等既無權而占有系爭
      房屋，顯致原告無法使用該屋而受有相當租金之損害甚明
      。
    2.本院參酌系爭房屋之座落地點，鄰近水源路，附近有河堤
      國小及強恕高中，過羅斯福路二段為台灣師範大學，面臨
      六米寬之巷道，屋齡約39年，結構為加強磚造、鋼架造等
      ，綜合該房屋之使用面積、附近交通、生活機能等因素，
      並審酌不動產估價報告書之內容，認以土地法第97條規定
      ，以系爭房屋座落基地面積及房屋申報總價作為相當於租
      金之計算標準，尚有所據，且與市場交易行情相符。亦即
      ，將房屋課稅現值及土地申報地價總價年息百分之五計算
      之金額，視為按月計算相當於租金之價值。計算方式如下
      ：
      （A）「房屋核定價格1,080,922元」＋
           「座落基地價值2,573,154元（申報地價45,900元X
             56.06平方公尺）」＝3,654,076元。
      （B）每月租金：3,654,076元X 5％X 1/12＝15,225元。
    3.被告因無權占有系爭房屋，而受有每月免繳租金15,225元
      之利益，是原告主張被告應給付無法使用該屋之損害（亦
      即被告免繳租金之利益）每月15,225元，自屬允當，應予
      准許。
（四）從而，原告依民法第767條、第450條規定，訴請被告應返
      還系爭房屋；並依同法第179條、第181條規定，訴請被告
      應給付其自起訴狀繕本送達翌日（即96年3月29日，見本
      院96年北簡字第28993號卷第41頁）起至返還該屋日止，
      按月給付15,225元之損害金，均為有理由，應予准許。又
      對於不當得利損害金之債務部分，被告等四人為連帶債務
      人，其中一人為清償行為者，他債務人亦同免其責任，是
      若其中一被告於前項範圍內履行一部或全部之給付者，其
      餘被告免為該一部或全部之給付。
（五）本件事證已臻明確，兩造其餘攻擊或防禦方法，經本院審
      酌後，認均與本件之結論無涉，茲不再一一論述，併予敘
      明。
參、假執行之宣告：原告陳明願供擔保請為宣告假執行，經核與
    規定相符，爰酌定相當之擔保金額予以宣告之。
肆、結論：本件原告之訴有理由，爰依依民事訴訟法第78條、第
    85條、第390條第2項，判決如主文。
中    華    民    國    97    年    10    月    9    日
                  民事第四庭    法  官  張瑜鳳
以上正本係照原本作成。
如對本判決上訴，須於判決送達後20日內向本院提出上訴狀。
中    華    民    國    97    年    10    月    9    日
                                書記官  戴伯勳


司法院資訊處製作；財團法人民間司法改革基金會備份。
